【裁判字號】    91,上,364
【裁判日期】    921216
【裁判案由】    返還無權占有土地
【裁判全文】
臺灣高等法院民事判決                              九十一年度上字第三六四號
    上  訴  人  乙○○
    訴訟代理人  黃陽壽律師
    複  代理人  洪文俊律師
    上  訴  人  甲○○
    訴訟代理人  羅廷祥律師
    複  代理人  李建民律師
右當事人間請求返還土地事件，兩造對於中華民國九十一年二月二十一日臺灣板橋地
法院第一審判決各自提起上訴（九十年度訴字第一六一０號），甲○○並為訴之追加
，經本院於九十二年十二月二日言詞辯論終結，判決如左：
    主    文
原判決關於命乙○○應將坐落台北縣新莊市○○段第四○二地號如原判決附圖所示四
○二之Ａ○○一部分面積二十四．七四平方公尺及同段第四○九地號如原判決附圖所
示四○九之Ａ○○二部分面積五．○九平方公尺之土地上之鐵棚及支柱拆除暨將土地
上之攤架遷移，並將土地返還之部分及該部分假執行之宣告暨命乙○○負擔訴訟費用
之裁判廢棄。
右廢棄部分，甲○○在第一審之訴及假執行之聲請均駁回。
甲○○之上訴及追加之訴均駁回。
第二審及追加之訴之訴訟費用均由甲○○負擔。
    事    實
甲、上訴人即被上訴人乙○○方面：
一、聲明：
    關於上訴部分：求為判決：如主文第一、二項示。
    關於答辯部分：求為判決：上訴及追加之訴駁回。
二、陳述：除與原判決記載相同者，茲引用之外，補稱略以：
  (一)甲○○之前手即訴外人林劉明珠提供其所有地號五二七─一號土地與建商合建時
    ，系爭土地即為已供公眾使用之既成道路並有指定建築線，應計入建築基地之法
    定空地，是甲○○意圖收回系爭地，即於法不合。
  (二)系爭土地既為既成道路，則伊於該地搭建鐵棚，對於甲○○之權利並無任何影響
    。且若無鐵棚之設置，則雨水會直接滴淋於伊之屋內。因此甲○○請求拆除鐵棚
    係以侵害伊為主要目的，自屬權利濫用。況伊設置鐵棚於系爭土地上縱有違反行
    政規則，亦係管理機關之權責事項，不得由甲○○訴請拆除。
  (三)既成道路之使用既係公用地役關係，其補償關係屬公法上之權利義務，甲○○不
    得基於私法不當得利之關係再為主張。且甲○○對於系爭土地之使用、收益權雖
    受限制，但並非伊所造成，甲○○自不得主張不當得利。
  (四)系爭土地緊鄰伊之房屋基地之邊緣，尚有寬度為○．九公尺之公共排水溝，該排
    水溝既由公眾共同使用，甲○○亦無請求返還排水溝之權利。
三、證據：除援用原審之立證方法外，並補提出：(一)本院九十年度上字第六二四號民
    事判決書，(二)系爭土地現況圖說，(三)照片四幀為證。
乙、上訴人即被上訴人甲○○方面：
一、聲明：
    關於上訴部分：求為判決：
  (一)原判決關於駁回甲○○後開第二項之訴部分廢棄。
  (二)乙○○應給付甲○○新台幣（下同）二百五十六萬七千零三十元。
  (三)乙○○應自民國（下同）九十一年七月一日起至乙○○將新莊市○○段第四○二
    及四○九地號之區域及面積之土地返還甲○○前，按月給付甲○○三萬二千一百
    四十元。
  (四)乙○○不得於前項所示土地區域內設置雨遮或任何遮蔽物或攤架等工作物。
    關於答辯部分：求為判決：上訴駁回。
二、陳述：除與原判決記載相同者，茲引用之外，補稱略以：
  (一)系爭土地本為伊所有，因遭乙○○占用，致無法出租予他人使用，故受有損害。
    而上開損害與乙○○所受之利益係基於同一原因事實之直接因果關而來，乙○○
    自應返還不當得利，與系爭土地是否為既成巷道應供公眾通行無涉。
  (二)乙○○將系爭土地返還予伊後，尚有自有之店鋪可供營業之用，是伊請求乙○○
    返還系爭土地，並非以損害乙○○為主要目的。況乙○○設置鐵棚延伸至伊之土
    地，伊當可請求拆除。
  (三)乙○○所稱寬度○．九公尺排水溝之所有權因未經政府徵收，其所有權仍屬伊所
    有，故乙○○對該排水溝亦無權使用。
三、證據：除援用原審之立證方法外，並補提出：(一)土地使用權同意書、(二)八十三年
    七月、八十六年七月及八十九年七月申報地價謄本、(三)照片六幀、(四)土地使用執
    照及附圖為證。
丙、本院依職權至現場履勘。
    理    由
一、按訴之變更或追加，非經他造同意，不得為之。但有第二百五十五條第一項第二
    款至第六款情形，不在此限。又被告對於訴之變更或追加無異議，而為本案之言
    詞辯論者，視為同意追加。民事訴訟法第四百六十六條第一項及第二百五十五條
    第二項分別定有明文。查：本件甲○○於本院審理時追加聲明：乙○○不得於台
    北縣新莊市○○段四○二、四○九地號土地（下稱系爭土地）設置雨遮、任何遮
    蔽物或攤架等工作物（見本院卷第三二一頁言詞辯論補充(二)狀）。而乙○○就上
    開追加部分，未為異議而為言詞辯論（見本院卷第三七三、三七四頁），是甲○
    ○上開訴之追加，視為已得乙○○之同意，應予准許，合先陳明。
二、本件甲○○起訴主張：系爭土地為伊所有，乙○○或其前手無任何占用權源，竟
    在伊所有坐落台北縣新莊市○○街六十號房屋一、二層樓間之面牆裝設鐵棚及支
    柱，其中鐵棚部分凌空延伸於伊所有之上開二筆土地上，支柱則附著於該土地之
    地面用以支撐鐵棚，而無權占有四○二地號原判決如附圖所示四○二之Ａ○○一
    部分面積二十四．七四平方公尺及四○九地號如附圖所示四○九之Ａ○○二部分
    面積五．○九平方公尺之土地，並在棚下設置營業攤位、器具及物品營業圖利，
    經伊催告拆除，仍置之不理等情，爰依民法第七百六十七條、第一百八十四條第
    一項、第一百七十九條規定，求為命：(一)乙○○應將坐落台北縣新莊市○○段四
    ○二地號如原判決附圖所示四○二之Ａ○○一部分面積二十四．七四平方公尺及
    同段四○九地號如原判決附圖所示四○九之Ａ○○二部分面積五．○九平方公尺
    之土地上之鐵棚及其支柱拆除，暨將地上之攤架遷移，並將土地返還甲○○。(二)
    乙○○應給付甲○○四百四十七萬四千五百元，及自九十年八月一日起至將上開
    土地返還甲○○之日止，按月給付甲○○五萬九千九百六十元之判決。（原審判
    命乙○○應將如原判決附圖所示四○二之Ａ○○一部分面積二十四．七四平方公
    尺及原判決附圖所示四○九之Ａ○○二部分面積五．九平方公尺之土地上之鐵棚
    及支柱拆除，暨將地上之攤架遷移，並將土地返還甲○○。而駁回甲○○其餘之
    訴。乙○○就其敗訴部分聲明不服；甲○○則僅就敗訴其中之二百五十六萬七千
    零三十元及按月給付三萬二千一百四十元部分，聲明不服，其餘敗訴部分，因未
    上訴已告確定。）乙○○則以：系爭土地為既成巷道，應有公用地役關係存在，
    是縱系爭土地之所有權仍由甲○○保有，惟其所有權於供公眾通行使用之範圍內
    應受有限制，甲○○即有容忍之義務，自不得依民法第七百六十七條所有權人物
    上請求權之規定，請求伊交還系爭土地；又依甲○○前手與建商所簽合建契約，
    伊亦有約定通行權或法定必要之通行權存在，是伊於通行之範圍內使用系爭土地
    ，自有正當權源，甲○○要無不當得利及物上請求權之存在；又縱甲○○物上請
    求權果真存在，惟其權利之行使，自己所得之利益無多，而伊及國家社會所受之
    損失甚大，已不得謂非以損害他人為主要目的，要屬權利濫用及有違誠信原則，
    並侵害伊之既得權益；又縱認甲○○得依民法第七百六十七條請求伊返還系爭土
    地，然系爭土地大部分均係他人停放機車之用，伊擺設攤位之面積亦僅占系爭土
    地之一小部分，此外並無就其餘之部分擺設攤位，甲○○請求伊返還系爭土地，
    亦屬無據，至於伊於所有房屋牆面所搭設之雨庇，其目的僅係供其及公眾行走於
    系爭土地時，得免日晒雨淋之用而已，其設置並無礙通行，甚係有助於通行之用
    ，甲○○主張係無權占有而請求返還，亦無理由云云，資為抗辯。
三、甲○○主張之前揭事實，業據其提出土地登記簿謄本及照片為證，並經原法院於
    九十年度聲字第五七○號保全證據事件，會同台北縣新莊地政事務所人員履勘現
    場測繪複丈成果圖（見原審卷第十一至十六、二十六至二十八頁），固堪信為真
    實。
四、惟按系爭土地既已成為供公眾使用之公共交通道路，已成為公眾一般使用之物，
    則基於公益上之理由，雖屬被上訴人所有，仍應受公眾使用之限制。如土地所有
    人竟主張所有權，排除公共交通道路之設施，請求交還土地，其所有權之行使，
    即已違反公共利益，係為民法第一百四十八條第一項所定權利濫用之禁止（最高
    法院八十年台上字第二五六七號判決參照）。經查：系爭土地自六十四年十一月
    即經申請成為計劃道路（見本院卷第三四五、三五六頁），甲○○之前手即其妻
    訴外人林劉明珠於六十八年間以系爭土地已供公眾使用為由，申請辦理地目變更
    （見原審卷第八十頁），且甲○○對於系爭土地現仍供公眾使用通行之用亦不爭
    執（見原審卷第一○○頁），是系爭土地既作為道路使用，供公眾通行迄今，並
    經台北縣政府編為新莊市○○街七十八巷，業經本院勘驗現場屬實（見本院卷第
    一七一至一七四頁勘驗筆錄及現場圖）。系爭土地已屬既成道路，而有公用地役
    關係存在（最高法院七十六年台上字第一七六一號、八十五年台上字第七七○號
    判決參照）。況甲○○之前手即訴外人林劉明珠於建商申請建築時，已將系爭土
    地留作法定空地，供乙○○使用及公眾通行，有本院勘驗筆錄及建築線指定申請
    書圖可稽（見本院卷第一七二、三五六、三五七頁），揆諸前說明，甲○○主張
    依所有權之法律關係，請求乙○○交還土地，即屬權利濫用。至於上開雨遮、攤
    架等物，有無妨害公眾通行，是否應予拆除，係屬行政機關建物管理之權責事項
    ，有台北縣新莊市公所北縣莊工字第○九二○○○五九八九號函、台北縣違章拆
    除隊拆認字第○九二○○○三七六五號函、台北縣政府北府工建字第○九一○六
    四八○七一號函可稽（見本院卷第二二七至二二九、二四六頁），甲○○請求禁
    止乙○○設置或請求拆除或遷移，即屬無據。
五、查系爭土地既供公眾通行使用之既成巷道，故該土地除供乙○○及公眾通行往來
    外，甲○○所有權之行使應受限制，不能再為使用及收益，況系爭土地為甲○○
    之妻即前手林劉明珠留供乙○○居住出入使用，自無不當得利問題（最高法院八
    十八年度台上字第三四七九號判決參照），即無受何損害之可言。故甲○○依侵
    權行為及不當得利法律關係，請求乙○○賠償二百五十六萬七千零三十元（即自
    八十四年四月一日起至九十年七月三十一日止之二百二十三萬七千二百五十元，
    及自九十年八月一日起至九十一年六月三十日止之三十二萬九千七百八十元）暨
    自九十一年七月一日起至將上開土地返還甲○○之日止，按月給付三萬二千一百
    四十元之損害金，亦屬無據。
六、綜上所述，甲○○本於無權占有法律關係，請求乙○○將坐落台北縣新莊市○○
    段四○二地號如原判決附圖所示四○二之Ａ○○一部分面積二十四．七四平方公
    尺及同段四○九地號如原判決附圖所示四○九之Ａ○○二部分面積五．○九平方
    公尺之土地上之鐵棚及支柱拆除，將地上之攤架遷移，並將土地返還甲○○及給
    付二百五十六萬七千零三十元暨自九十一年七月一日起至將系爭土地返還甲○○
    之日止，按月給付三萬二千一百四十元之損害金與追加乙○○不得於上開土地區
    域內設置雨遮或任何遮蔽物、攤架等工作物之部分，均屬不應准許。從而，原審
    就上開不應准許之部分所為乙○○敗訴之判決，自有未洽，乙○○上訴論旨，指
    摘原判決該部分不當，求予廢棄改判，為有理由。至於原審就上開不應准許之部
    分所為甲○○敗訴之判決，核無違誤，甲○○上訴論旨，猶執陳詞，指摘原判決
    不當，求予廢棄改判，為無理由。
七、至兩造其餘之攻擊或防禦方法及未經援用證據，經本院斟酌後，認為均不足以影
    響本判決之結果，自無逐一詳予論駁之必要，併此敘明。
八、據上論結，本件乙○○上訴部分，為有理由；甲○○上訴部分及追加之訴均無理
    由，依民事訴訟法第四百四十九條第一項、第四百五十條、第七十八條，判決如
    主文。
中    華    民    國    九十二    年    十    二    月     十    六     日
                              臺灣高等法院民事第十三庭
                                  審判長法  官  劉  清  景
                                        法  官  楊  豐  卿
                                        法  官  王  聖  惠
正本係照原本作成。
如不服本判決，應於收受送達後二十日內向本院提出上訴書狀，其未表明上訴理由者
，應於提出上訴後二十日內向本院補提理由書狀（均須按他造當事人之人數附繕本）
上訴時應提出委任律師或具有律師資格之人之委任狀；委任有律師資格者，另應附具
律師資格證書及釋明委任人與受任人有民事訴訟法第四百六十六條之一第一項但書或
第二項（詳附註）所定關係之釋明文書影本。
中    華    民    國    九十二    年    十    二    月     十    七     日
                                        書記官  高  澄  純
附註：
民事訴訟法第四百六十六條之一（第一項、第二項）：
對於第二審判決上訴，上訴人應委任律師為訴訟代理人。但上訴人或其他法定代理人
具有律師資格者，不在此限。
上訴人之配偶、三親等內之血親、二親等內之姻親，或上訴人為法人、中央或地方機
關時，其所屬專任人員具有律師資格並經法院認為適當者，亦得為第三審訴訟代理人
。


司法院資訊處製作；財團法人民間司法改革基金會備份。
